【裁判字號】    97,家上,148
【裁判日期】    971007
【裁判案由】    履行同居
【裁判全文】
臺灣高等法院民事判決                 97年度家上字第148號
上  訴  人  丁○○
訴訟代理人  黃宗正律師
被  上訴人  乙○○
訴訟代理人  劉衡慶律師
            何宗翰律師
上列當事人間履行同居事件，上訴人對於中華民國97年3月28日
臺灣臺北地方法院97年度婚字第116號第一審判決提起上訴，並
為訴之追加，本院於97年9月23日言詞辯論終結，判決如下：
    主      文
上訴及追加之訴均駁回。
第二審及追加之訴訴訟費用由上訴人負擔。
    事實及理由
壹、程序方面：
一、按在第二審為訴之追加，非經他造同意，不得為之，但請求
    之基礎事實同一者，不在此限，民事訴訟法第446條第1項、
    第255條第1項第2款定有明文 。查，本件上訴人起訴主張兩
    造於民國 (下同)94年9月21日因處理債務，不得已而暫時辦
    理離婚登記，並約定待債務解決後，兩造再辦理結婚登記。
    詎被上訴人迄今竟相應不理，顯違背同居義務，為此提本件
    訴訟，請求被上訴人應與上訴人同居，並辦理結婚戶籍登記
    等語。嗣提起上訴後，於本院主張兩造間離婚協議，係通謀
    虛偽意思表示，應屬無效。又離婚協議書上證人之記載，係
    上訴人送請訴外人丙○○、甲○○2人簽名，丙○○、甲○
    ○2人並未到場，且未親聞兩造有離婚之真意，自不能認為
    合法之證人，故兩造之離婚尚不具備2人以上證人簽名之法
    定要件，該離婚尚未合法成立，兩造間婚姻關係依然存在等
    語，而追加請求確認上訴人與被上訴人間之婚姻關係存在之
    判決。核其請求基礎事實同一，應予准許，合先敘明。
貳、實體方面：
一、上訴人起訴主張：兩造於94年9月21日因處理債務，不得已
    而暫時辦理離婚登記，並約定待債務解決後，兩造再辦結婚
    登記。詎被上訴人迄今竟相應不理，顯違背同居義務，為此
    提起本件訴訟，求為命被上訴人應與伊同居，並辦理結婚登
    記之判決。
二、被上訴人則以：兩造業已合法離婚，伊自無與上訴人履行同
    居之義務。又兩造係因為感情破裂，乃致真離婚，並非通謀
    虛偽意思表示之假離婚。兩造簽署離婚協議書時，訴外人丙
    ○○、甲○○、蕭敏雄等人均在場，且丙○○、甲○○2人
    均瞭解兩造有離婚真意，而在離婚協議書證人欄上簽名、蓋
    章等語，資為抗辯。
三、原審判決駁回上訴人之請求，上訴人不服，提起上訴，主張
    兩造間離婚協議，係通謀虛偽意思表示，應屬無效。離婚協
    議書上證人欄之記載，係上訴人送請訴外人丙○○、甲○○
    2人簽名，丙○○、甲○○2人並未到場，且未親聞兩造有離
    婚之真意，自不能認為合法之證人，故兩造間離婚尚未合法
    成立等語，並為訴之追加，且聲明：(一)原判決廢棄。(二)確認
    兩造間婚姻關係存在。(三)被上訴人應與上訴人同居。
    被上訴人答辯聲明：上訴駁回。
四、兩造不爭執之事實：
  (一)兩造於94年9月21日簽立離婚協議書，並已辦理離婚登記，
    有離婚協議書、戶籍謄本在卷可稽 (見原審卷第3至4頁、第
    26頁) 。
  (二)訴外人丙○○、甲○○2人分別在上開離婚協議書證人欄上
    簽名、蓋章。
五、兩造於94年9月21日簽立離婚協議書，並非通謀虛偽意思表
    示
  (一)兩願離婚，應以書面為之，有2人以上證人之簽名並應向戶
    政機關為離婚之登記 (民法第1050條參照)；又，所謂兩願
    離婚，即一般所稱之協議離婚，至所謂2人以上證人之簽名
    ，雖不限於作成離婚證書時為之，亦非限於協議離婚時在場
    之人始得為證人。然為證人者，總以曾親聞雙方當事人離婚
    之真意者方可 (最高法院72年台上字第1544號判決參照)；
    證人在兩願離婚之證書上簽名，固無須於該證書作成時同時
    為之。惟既稱證人，自須對於離婚之協定在場聞見，或知悉
    當事人間有離婚之協定，始足當之。如配偶之一方持協議離
    婚書向證人請求簽名時，他方尚未表示同意離婚，證人自不
    知他方之意思，即不能證明雙方已有離婚之協定。是證人縱
    已簽名，仍不能謂已備法定要件而生離婚之效力 (最高法院
    69年度第10次民事庭會議決議參照)，經查：
  94年9月21日簽立離婚協議書上之證人為丙○○、甲○○2人
    ，依證人丙○○於原審證稱：那天是兩造叫我跟另一位證人
    去幫忙，願意做兩造離婚見證人，其他的事我不管…我確實
    是為兩造離婚作證人等語 (見原審卷第23頁)；於本院證稱
    ：我是丁○○ (即上訴人)的朋友，丁○○說他們夫妻協議
    離婚，叫我去幫忙，確實的協議內容我不知道，在現場有我
    、丁○○，他們因為婚姻問題，叫我幫忙在協議書上簽名，
    我簽名時，巨先生已簽名，我是看協議書上要有二個人簽名
    ，基於幫忙立場我就簽名，文件名稱是離婚協議書等語 (見
    本院卷第54-59頁)。另證人甲○○於本院亦證稱：是上訴人
    告訴我要離婚叫我去幫忙的，擔任證人及蓋章地點就是長春
    路地址等語 (見本院卷第64頁)。按證人丙○○、甲○○均
    為上訴人之朋友，請來擔任見證人，足信證人2人當時知悉
    兩造間有離婚之協定。
  依證人即上訴人之父蕭敏雄於原審證稱：我知道兩造離婚的
    事情，我有勸他們不要離婚，兩造簽署離婚協議書時，我有
    看到兩位證人在場，證人是原告 (即上訴人)的朋友等語 (
    見原審卷第22頁)，亦可證明丙○○、甲○○2位證人於兩造
    簽署離婚協議書時，在場並知悉兩造要離婚的意思。
  (二)離婚協議書內，有關財產歸屬部分，約定：「女方財產台北
    縣三芝鄉八賢村三鄰八連溪二十四號上之建地歸女方 (即被
    上訴人)所有（過戶費用女方支付）」「台北市○○路126之
    1號1-4樓歸甲方 (即上訴人)，其中3樓無條件給女方居住到
    年老不得異議。另名下公司歸其所有。」；贍養費及慰藉金
    之給付部分，約定「十萬元每個月支付到年老止」。足見兩
    造間於簽署離婚協議書前，已就雙方財產歸屬有所協商始形
    諸文字於協議書內。
  (三)兩造簽署離婚後，彼此間有金錢糾葛，上訴人對被上訴人於
    96年8月24日聲請發支付命令 (金額為新台幣67萬5,000元）
    ，並於96年9月13日聲請法院裁定假扣押，並經台灣士林地
    方法院於同年9月20日裁定准許假扣押，上訴人更於96年9月
    28日對被上訴人在「三芝鄉土地」，實施假扣押，此有支付
    命令聲請狀、假扣押聲請狀、台灣士林地方法院96年度裁全
    字第3651號假扣押裁定、法院囑託查封登記書均影本可證（
    見本院卷第93-99頁），足信彼此間夫妻情誼已不存在，衡
    酌經驗法則及社會通念，足證兩造間為真離婚，而非假離婚
    。
  (四)按，夫妻貴在感情上之濡沬與彼此間之信賴，茲上訴人並未
    能證明被上訴人有如何銀行信用不佳，縱或有之，是否導致
    彼此間非製造假離婚不可之事由，上訴人均未能證明之，乃
    率爾於原審主張因為被上訴人銀行信用不佳，將影響上訴人
    信用的原因，沒有辦法辦貸款，乃請證人幫忙，兩造以通謀
    虛偽意思表示而為假離婚等語 (見原審卷第1頁、第23頁)，
    即不足採信。
  (五)證人丙○○於本院作證時，故意支吾其詞，態度晦暗，顯難
    期其能公正無私，是以其有關「協議書的內容我不知道，乙
    ○○ (即被上訴人)我沒有對話過」即為迴護上訴人之詞，
    不足採信；另就簽名時，證人甲○○是否曾與被上訴人見面
    ，被上訴人主張：我與證人見面有3次，第2次因為證人未攜
    帶印章，所以又來第3次等語，就此重要情節，證人甲○○
    含混其詞，稱：時間太久，不記得等語，顯見其因係上訴人
    之朋友，故為迴護上訴人之詞，亦難期其能公正無私，是以
    ，於本院其他證言「去簽名當時沒有看到被上訴人…被上訴
    人沒有告訴我，他們要離婚」等語 ( 見本院卷第58頁、第
    63頁)，亦不足採信。
  (六)綜上所述，證人丙○○、甲○○2人，既知悉兩造間有離婚
    之協議，了解兩造要離婚，並蓋章於離婚協議書，兩造事後
    並向戶政機關為離婚之登記，即與兩願離婚之要件相符。上
    訴人請求被上訴人履行同居即無所據。
  (七)兩造間婚姻既因兩願離婚而解消，上訴人追加請求確認上訴
    人與被上訴人間之婚姻關係存在，亦屬無理由，不應准許。
六、綜上所述，上訴人本於民法第1001條之規定，請求被上訴人
    履行同居，為無理由，不應予准許。原審為上訴人敗訴之判
    決，核無不合，上訴意旨求予廢棄改判，為無理由，應予駁
    回。上訴人追加請求確認兩造間之婚姻關係存在，為無理由
    ，亦應予駁回。
七、本件事證已臻明確，兩造其餘之攻擊防禦方法及所提之證據
    ，經審酌後認均無礙判決之結果，爰不予一一論述。
八、據上論結，本件上訴及追加之訴，均無理由，依民事訴訟法
    第449條第1項、第78條，判決如主文。
中    華    民    國    97    年    10    月    7     日
                    民事第十五庭
                        審判長法  官  郭松濤
                              法  官  陳雅玲
                              法  官  黃國忠
正本係照原本作成。
如不服本判決，應於收受送達後20日內向本院提出上訴書狀，其
未表明上訴理由者，應於提出上訴後20日內向本院補提理由書狀
（均須按他造當事人之人數附繕本）上訴時應提出委任律師或具
有律師資格之人之委任狀；委任有律師資格者，另應附具律師資
格證書及釋明委任人與受任人有民事訴訟法第466條之1第1項但
書或第2項（詳附註）所定關係之釋明文書影本。
中    華    民    國    97    年    10    月    8     日
                              書記官  董曼華
附註：
民事訴訟法第466條之1（第1項、第2項）：
對於第二審判決上訴，上訴人應委任律師為訴訟代理人。但上訴
人或其他法定代理人具有律師資格者，不在此限。
上訴人之配偶、三親等內之血親、二親等內之姻親，或上訴人為
法人、中央或地方機關時，其所屬專任人員具有律師資格並經法
院認為適當者，亦得為第三審訴訟代理人。


司法院資訊處製作；財團法人民間司法改革基金會備份。
